【裁判字號】    97,台上,3188
【裁判日期】    970710
【裁判案由】    違反毒品危害防制條例等罪
【裁判全文】
最高法院刑事判決            九十七年度台上字第三一八八號
上  訴  人  甲○○
            乙○○
共      同
選任辯護人  蔡碧仲律師
上列上訴人等因違反毒品危害防制條例等罪案件，不服台灣高等
法院台南分院中華民國九十七年五月十四日第二審判決（九十七
年度上訴字第三五三號，起訴案號：台灣嘉義地方法院檢察署九
十六年度偵字第五八九九號、九十六年度毒偵字第一０八二號）
，提起上訴，本院判決如下：
    主  文
原判決關於乙○○部分及甲○○意圖販賣而持有第一級毒品部分
撤銷，發回台灣高等法院台南分院。
其他上訴駁回。
    理  由
壹、關於撤銷（即甲○○、乙○○意圖販賣而持有第一級毒品）
部分：
原判決認定上訴人甲○○、乙○○有其事實欄所載之意圖販賣而
持有第一級毒品海洛因犯行，因而維持第一審論甲○○、乙○○
共同意圖販賣而持有第一級毒品罪，甲○○處有期徒刑捌年，乙
○○處有期徒刑柒年陸月，並為相關從刑宣告之判決，駁回上訴
人等此部分在第二審之上訴；固非無見。
惟查：(一)、毒品危害防制條例第五條第一項之意圖販賣而持有第
一級毒品罪，係指以非營利之目的而販入或因其他原因而持有毒
品，其後始起意販賣毒品營利者而言。又所謂意圖，乃犯罪構成
之主觀違法要素，亦屬犯罪之成立要件；行為人是否具有販賣營
利之意圖而持有毒品，須以嚴謹之證據法則證明之，亦即必須有
相當之客觀事實，足以表徵其主觀意念之遂行性及確實性，始足
當之，並應於有罪判決之事實欄內詳為記載，然後於理由內說明
其憑以認定之證據，始為合法。原判決事實欄記載甲○○、乙○
○基於施用第一級毒品海洛因之犯意，於民國九十六年七月二十
一日上午八時至九時間，在嘉義縣竹崎鄉○道○號○路竹崎交流
道附近某處，合資以新台幣（下同）一萬元之代價，由甲○○向
真實姓名年籍不詳綽號「阿狗」之成年男子，購得海洛因，以供
自己施用。嗣於販入後思及自己施用之餘予以轉售即有利可圖，
可貼補施用毒品之花費，二人遂另萌共同販賣第一級毒品營利之
意圖，而持有上開施用剩餘之海洛因，擬伺機將該等海洛因販賣
牟利。於尚未覓得購毒者而著手實施販賣行為前，即於同日下午
一時三十五分許，在其嘉義縣竹崎鄉復金村復金九號住處為警
搜索查獲，扣得以夾鏈袋盛裝再置於吸管內之海洛因五十八支及
以夾鏈袋盛裝之海洛因三包（淨重計四‧九六公克）等情（見原
判決第一、二頁）；理由欄則論述甲○○於偵查中供承：扣案之
海洛因一支要賣新台幣（下同）五百元等語（見五八九九號偵查
卷第一六頁）；乙○○於偵查中亦供承：海洛因買回來後，有跟
甲○○談及因其施用毒品，開銷很大，多少賣一點，可以貼一點
，還沒有真正賣等語（見五八九九號偵查卷第一三、一四頁）；
並以證人身分結證上情屬實（見一審卷(一)第一０四、一七０、一
七一頁）。觀其二人於偵查中供述一致，倘購入後無出售牟利之
意圖，衡情應不致承認犯行，而陷自己於不利。復說明意圖販賣
而持有毒品罪，係以行為人原無販賣營利之意圖，於購入或因其
他原因取得毒品後，始另行起意販賣營利者而言，並非以查獲磅
秤及其他分裝工具為要件，況為警查獲之海洛因計三包又五十八
支，與一般單純施用者，僅隨身準備少量毒品，有所不同，因認
上訴人及辯護人所辯：在上訴人二人住處並無磅秤、夾鏈袋等供
分裝用之物品，亦無封口機與橡皮筋等物，扣案海洛因確供自己
施用而無販賣意圖云云，為不可採（見原判決第五、六頁），為
判決之立論基礎。然原判決認上訴人二人為供己施用而購入海洛
因，購入時間為九十六年七月二十一日上午八時至九時間，迄同
日下午一時三十五分許為警查獲，相隔僅五、六小時，而上訴人
二人究何時起意販賣毒品營利，則未具體記載，致事實尚欠明確
。且依本件卷證資料，似尚無從認定上訴人二人購入海洛因之初
即具販賣意圖，則憑何證據足資認定嗣後萌生販賣營利之意圖？
有何相當之客觀事實，足以表徵其等主觀意念之遂行性及確實性
？原判決並未加以說明，難謂無理由之違法。(二)、筆錄內所載之
被告陳述與錄音或錄影之內容不符者，除有急迫情況且經記明筆
錄外，其不符之部分，不得作為證據。刑事訴訟法第一百條之一
定有明文；又事實審法院採取某種證據，為認定事實之基礎，必
須先有該項證據之存在，就該案卷宗不難考見者為限，如判決書
內所記載之證據，與原卷內容顯不相符，自屬採證違法。原判決
採用甲○○於偵查供承：「（檢察官問：扣案的每一包海洛因打
算要賣多少錢？）一支吸管約五百元」等語，認甲○○自白犯行
。惟經第一審法院於九十六年十一月三十日審理時勘驗甲○○之
偵訊錄音帶結果，甲○○於偵查中係供述：「（檢察官問：扣案
的每一包，要賣的話要賣多少錢？打算啦！你打算說扣到的這五
十八包，若是要賣，一包一條，你用吸管，一條大概可以賣多少
？）我跟他拿五百」、「（檢察官問：什麼？）五百」、「（檢
察官問：什麼五百？）一支吸管這樣」、「（檢察官問：一支吸
管大概五百就對了？）嗯」，有勘驗筆錄在卷可憑（見一審卷(一)
第一０四、一０五、一一一頁）。依上開勘驗結果，能否謂甲○
○自白犯行，不無疑義。原判決仍援引甲○○偵查筆錄之陳述內
容，與上開勘驗錄音內容不相符之部分為據，認甲○○自白犯行
，依上說明，洵與採證法則相違背。(三)、依刑事訴訟法第一百八
十六條規定，證人除有不得令其具結之情形外，應命具結，未依
法具結之證言，在程序上欠缺法定條件，難認為合法之證據資料
，故同法第一百五十八條之三規定證人依法應具結而未具結者，
其證言不得作為證據，此乃為擔保證人據實陳述，以確保司法權
作用之正確性而設，故證言對被告有利或不利，均非所問；核與
反對詰問權旨在保障被告訴訟上之防禦權不同，是共同被告對其
他共同被告言，本質上屬於證人，共同被告所為關於其他共同被
告之供述，仍應依法具結，苟未依法具結，仍應有上開具結規定
之適用，不得認有證據能力，且此並不因該其他共同被告放棄詰
問權而有不同。上訴人二人於第一審及原審相互所為關於對方之
供述，性質上自屬證言，彼等為供證時，並未具結，雖第一審於
九十七年二月二十日審理時，以證人身分傳喚乙○○到庭實施交
互詰問，使乙○○立於證人之地位而為陳述，並使甲○○及其辯
護人就其本人之案件有詰問彼等現在與先前陳述瑕疵之機會，踐
行保障甲○○對於乙○○之正當詰問權。然卷內似無證人具結之
資料，揆諸上開規定，即不得作為認定對方有意圖販賣而持有第
一級毒品犯罪之證據。原判決徒以乙○○已於第一審審理時立於
證人之地位實施交互詰問，遽引上訴人二人於偵查及審理中相互
所為關於對方之供述，為上訴人二人有罪判決之基礎，自有判決
不適用法則之違誤。以上或為上訴意旨所指摘，或為本院得依職
權調查之事項，應認此部分有撤銷原判決發回更審之原因。
貳、關於駁回上訴（即甲○○施用第一級、第二級毒品）部分：
一、施用第一級毒品部分：
按第三審上訴書狀，應敘述上訴之理由，其未敘述者，得於提起
上訴後十日內補提理由書於原審法院，已逾上述期間，而於第三
審法院未判決前仍未提出上訴理由書狀者，第三審法院應以判決
駁回之，同法第三百八十二條第一項、第三百九十五條後段規定
甚明。原判決就甲○○施用第一級毒品部分，係維持第一審論處
甲○○罪刑之判決，駁回其在第二審之上訴。甲○○不服原審判
決，於九十七年五月二十九日提起上訴，惟此部分，其上訴書狀
內並未敘述任何理由，迄今逾期已久，於本院未判決前仍未提出
，依上開規定，此部分上訴自非合法，應予駁回。
三、施用第二級毒品部分：
按刑事訴訟法第三百七十六條所列各罪之案件，經第二審判決者
，不得上訴於第三審法院，為該法條所明定。甲○○被訴違反毒
品危害防制條例第十條第二項施用第二級毒品罪部分，核屬刑事
訴訟法第三百七十六條第一款之案件。依首開說明，既經第二審
判決，自不得上訴於第三審法院，甲○○就此部分猶提起上訴，
顯為法所不許，亦應予駁回。
據上論結，應依刑事訴訟法第三百九十七條、第四百零一條、第
三百九十五條，判決如主文。
中    華    民    國  九十七  年    七    月    十    日
                      最高法院刑事第九庭
                          審判長法官  洪  文  章
                                法官  王  居  財
                                法官  郭  毓  洲
                                法官  黃  梅  月
                                法官  邱  同  印
      本件正本證明與原本無異
                                      書  記  官
中    華    民    國  九十七  年    七    月   十四   日
                                                      Ｅ


司法院資訊處製作；財團法人民間司法改革基金會備份。
